臺灣高等法院高雄分院刑事判決　　　 100年度選上訴字第46號
上　訴　人
即　被　告　李珈璜
選任辯護人　張蓉成律師
　　　　　　鄭國安律師
　　　　　　郭宗塘律師
上列上訴人因違反公職人員選舉罷免法案件，不服臺灣高雄地方
法院100 年度選訴字第29號中華民國100 年5 月31日第一審判決
（起訴案號：臺灣高雄地方法院檢察署99年度選偵字第46號、第
103 號、第374 號），提起上訴，本院判決如下：
    主  文
原判決撤銷。
李珈璜犯公職人員選舉罷免法第九十九條第一項之交付賄賂罪，
處有期徒刑參年捌月，併科罰金新臺幣壹佰萬元，罰金如易服勞
役，以新臺幣參仟元折算壹日。褫奪公權肆年。扣案之交付賄賂
現金新臺幣捌仟元，及未扣案用以行求賄賂之現金新臺幣參仟元
，均沒收。
    事  實
一、李珈璜之妻李許美曄為改制後高雄市新興區浩然里第1 屆里
    長選舉候選人，許崑源則為改制後高雄市第1 屆第8 選區市
    議員選舉候選人，上開2 項選舉之投票日均為民國99年11月
    27日。李珈璜明知A2、A3、A7（真實姓名、年籍、地址均詳
    密封卷）及洪陳滿鄭均設籍在高雄市新興區浩然里，對於上
    開里長及市議員選舉均有投票權，其為使不知情之李許美曄
    （業經檢察官為不起訴處分）及許崑源分別順利當選里長及
    市議員，竟基於對有投票權人行求、交付賄賂而約其投票權
    為一定行使之單一犯意，以每票新臺幣（下同）1,000 元之
    對價，對A2、A3、A7及洪陳滿鄭行求、交付賄賂，並要求A2
    、A3、A7及洪陳滿鄭分別投票支持李許美曄、許崑源，而接
    續為下列行為：
  (一)99年9 月底某日下午5 、6 時許，李珈璜至A2住處，向A2行
    求賄賂，並問明可支持許崑源之票數後，要求A2於99年11月
    27日該屆市議員選舉時，投票支持許崑源。嗣於行求後欲交
    付1,000 元賄款給A2時，遭A2拒絕。
  (二)99年9 月底某日上午9 時許，李珈璜在高雄市新興區國民市
    ○○○路口紅綠燈處，向A3行求賄賂，並問明可支持李許美
    曄之票數後，要求A3於99年11月27日該屆里長選舉時，投票
    支持李許美曄。嗣於行求後欲交付2,000 元賄款給A3（原判
    決誤載為證人A2）時，遭A3（原判決誤載為證人A2）拒絕。
  (三)99年10月間某日中午時分，李珈璜至A7住處，向A7行求賄賂
    ，並問明可支持李許美曄之票數後，要求A7於99年11月27日
    該屆里長選舉時，投票支持李許美曄。嗣於行求後交付1,00
    0 元賄款給A7，另將1,000 元託付A7，約定由A7轉交該款項
    並轉達上開投票行賄之旨予戶內另1 名有投票權之人。A7（
    業經檢察官為不起訴處分）明知李珈璜所交付之上開款項係
    賄選之對價，仍基於有投票權人許以其投票權為一定行使之
    犯意，當場收受上開賄款。
  (四)99年8 、9 月間某日中午時分，李珈璜至洪陳滿鄭住處，向
    洪陳滿鄭行求賄賂，並問明可支持李許美曄之票數後，要求
    洪陳滿鄭於99年11月27日該屆里長選舉時，投票支持李許美
    曄。嗣於行求後交付1,000 元賄款給洪陳滿鄭，另將5,000
    元託付洪陳滿鄭，約定由洪陳滿鄭轉交該款項並轉達上開投
    票行賄之旨予戶內另5 名有投票權之人。洪陳滿鄭（業經檢
    察官為不起訴處分）明知李珈璜所交付之上開款項係賄選之
    對價，仍基於有投票權人許以其投票權為一定行使之犯意，
    當場收受上開賄款。
  (五)嗣於A7、洪陳滿鄭尚未轉告及將款項轉交其2 人戶內其他有
    投票權人之前，即經警接獲情資循線查獲，並分別扣得A7、
    洪陳滿鄭所收受之賄款2,000 元、6,000 元。
二、案經高雄市政府警察局苓雅分局移送臺灣高雄地方法院檢察
    署檢察官偵查起訴。
    理  由
壹、證據能力方面：
一、證人A2、A3、A6、A7、洪陳滿鄭於警詢時所為之陳述有證據
    能力：
  (一)按被告以外之人於審判外之言詞或書面陳述，除法律有規定
    外，不得作為證據；被告以外之人於檢察事務官、司法警察
    官或司法警察調查中所為之陳述，與審判中不符時，其先前
    之陳述具有較可信之特別情況，且為證明犯罪事實存否所必
    要，得為證據，刑事訴訟法第159 條第1 項、第159 條之2
    分別定有明文。是以被告以外之人於審判外之言詞或書面，
    即屬傳聞證據，因有悖法院直接審理及言詞審理之精神，妨
    礙當事人之反對詰問權，影響程序正義之實現，除法律別有
    規定外，原則上不具證據能力。又刑事訴訟法第159 條之2
    所謂「前後陳述不符」之要件，應就前後階段之陳述進行整
    體判斷，以決定其間是否具有實質性差異，而所謂「較可信
    之特別情況」，亦應就前後陳述時之各種外部情況進行比較
    ，以資決定何者外部情況具有可信性，若陳述係在特別可信
    之情況下所為，則虛偽陳述之危險性不高，雖係審判外陳述
    ，或未經被告反對詰問，仍得承認其有證據能力。就外部情
    況之認定，例如時間之間隔、是否為有意識之迴避、有無受
    外力干擾或事後串謀、以及警詢所作時之筆錄記載是否完整
    、是否出於自由意識陳述等情。法院應斟酌上列因素綜合判
    斷，細究陳述人問答態度、表情與舉動之變化，以查是否具
    較可信之特別情況，合先敘明。
  (二)證人A2、A3、A6、A7、洪陳滿鄭於警詢陳述關於「被告李珈
    璜是否對渠等行求或交付賄賂，而約渠等投票權為一定之行
    使」等犯罪情節部分，因與渠等於原審及本院審理中證述內
    容不符。經查，證人A2、A3、A6、A7、洪陳滿鄭於警詢之陳
    述，依筆錄記載內容，均係採取一問一答方式為之。另就警
    詢筆錄製作之背景、原因、過程等客觀事實觀之，並無任何
    違反刑事訴訟法相關規定，更無外力之干擾或不當之誘導。
    本院審酌證人A2、A3、A6、A7、洪陳滿鄭於警詢陳述之時間
    ，較接近案發及查獲時間，記憶自較清晰，而於原審及本院
    之陳述時間，距離案發及查獲時間較久，記憶自較模糊。而
    該警詢筆錄內容，係經證人A2、A3、A6、A7、洪陳滿鄭閱覽
    後簽名、捺印，表示無訛，且確認係渠等自由意識下所為之
    陳述。是渠等先前於警詢中之陳述係當下直覺之陳述，且對
    於案情記憶較為深刻，相較於事後  於原審及本院審理中種
    種有意識之迴避，足認上開證人於警詢時受外力、人情等干
    擾程度較低。參以證人A2、A3、A6、A7、洪陳滿鄭於警詢時
    所為陳述內容，與渠等在偵查中所為之陳述內容，亦相一致
    ，益徵渠等於警詢時之陳述應具有任意性。是證人A2、A3、
    A6、A7、洪陳滿鄭於警詢中所為與原審及本院審理時不符之
    陳述，顯有較可信之特別情況，基於發見真實之需求，且為
    證明被告李珈璜犯罪事實之存否所必要，並斟酌上開供述證
    據之取得過程並無瑕疵，與本案待證事實間具有相當之關聯
    性，應認證人A2、A3、A6、A7、洪陳滿鄭於警詢時之陳述符
    合刑事訴訟法第159 條之2 之情形，而有證據能力。至證人
    A2、A3、A6、A7、洪陳滿鄭於原審，及證人A2、A7、洪陳滿
    鄭於本院審理時所為之陳述，係具結後於法官面前所為之陳
    述，當然亦有證據能力，附此敘明。
二、證人A2、A3、A6、A7、洪陳滿鄭於偵查中所為之陳述有證據
    能力：
  (一)按被告以外之人於偵查中向檢察官所為陳述，除顯有不可信
    之情況者外，得為證據；刑事訴訟法第159 條之1 第2 項定
    有明文。偵查中對被告以外之人所為之偵查筆錄，或被告以
    外之人向檢察官所提之書面陳述，性質上均屬傳聞證據。惟
    現階段刑事訴訟法規定檢察官代表國家偵查犯罪、實施公訴
    ，依法其有訊問被告、證人及鑑定人之權，證人、鑑定人且
    須具結，而實務運作時，檢察官偵查中向被告以外之人所取
    得之陳述，原則上均能遵守法律規定，不致違法取供，其可
    信度極高。被告以外之人前於偵查中已具結而為證述，除反
    對該項供述得具有證據能力之一方，已釋明「顯有不可信之
    情況」之理由外，不宜即遽指該證人於偵查中之陳述不具證
    據能力。
  (二)證人A2、A3、A6、A7、洪陳滿鄭於偵查中，均經檢察官以證
    人之身分具結而為陳述，而被告李珈璜及其辯護人，並未提
    及檢察官在偵查時有何不法取證之情形，亦未釋明上開陳述
    有何顯不可信之情況，依前述說明，證人A2、A3、A6、A7、
    洪陳滿鄭於偵查中之陳述，自具有證據能力。
三、按傳聞法則之重要理論依據，在於傳聞證據未經當事人之反
    對詰問予以核實，乃予排斥，惟若當事人已放棄對原供述人
    之反對詰問權，於法院審判時表明同意該等傳聞證據可作為
    證據，基於證據資料愈豐富，愈有助於真實發現之理念，並
    貫徹刑事訴訟法修法加重當事人進行主義之精神，確認當事
    人對於證據能力有處分權之制度，傳聞證據經當事人同意作
    為證據，法院認為適當者，亦得為證據。另當事人於調查證
    據時，對於傳聞證據表示「沒有意見」、「對於證據調查無
    意見」，而未於言詞辯論終結前聲明異議，應視為已有將該
    等傳聞證據採為證據之同意，此刑事訴訟法第159 條之5 定
    有明文。檢察官、被告及辯護人於本院準備程序及審判期日
    時，已表示對於本案其餘傳聞證據之證據能力均無意見，且
    同意作為本案之證據（見本院卷第41至43頁、第100 頁），
    依刑事訴訟法第159 條之5 之規定，檢察官、被告及辯護人
    已同意本案其餘傳聞證據均有證據能力，本院斟酌該等證據
    並非非法取得，亦無證明力明顯過低之情形，是該等證據，
    均得採為證據。
貳、有罪部分：
一、訊據上訴人即被告李珈璜（下稱被告）矢口否認有本件行求
    、交付賄賂之犯行，辯稱：本件是選舉恩怨，伊並未行求、
    交付賄款給證人A2、A3、A7、洪陳滿鄭等人云云，經查：
  (一)被告之妻李許美曄為改制後高雄市新興區浩然里第1 屆里長
    選舉候選人；許崑源則為改制後高雄市第1 屆第8 選區市議
    員選舉候選人（投票日均為99年11月27日）；被告於該次選
    舉分別支持李許美曄（里長選舉）及許崑源（市議員選舉）
    ，並為渠等拉票；又被告、證人A2、A3、A7、洪陳滿鄭等人
    於上開選舉期間內，均設籍於高雄市新興區浩然里，係該屆
    浩然里里長及第8 選區市議員選舉之有投票權人；另被告曾
    任浩然里里長，證人A2、A3、A6、A7、洪陳滿鄭等人係該里
    里民，彼此間均相識等情，業據證人李許美曄、A2、A3、A6
    、A7、洪陳滿鄭等人陳述在卷（見警卷第23至24頁、第32至
    34頁、第42至47頁，偵卷一第25至27頁、第30至32頁、第43
    至45頁、第53至55頁，偵卷二第71至73頁），且為被告所不
    爭執，並有高雄市選舉委員會100 年3 月29日高市選一字第
    1000000584號函暨所附99年直轄市里長選舉候選人登記冊(一)
    、高雄市新興區第1 屆里長選舉候選人登記冊（當日）、領
    表名冊、高雄市第1 屆議員選舉第8 選舉區候選人登記申請
    調查表、請領登記表明冊（見原審卷第69至74頁）、真實姓
    名與代號對照表、戶籍查詢資料（見密封卷）在卷可憑，並
    經原審調取高雄市第1 屆市長、議員暨里長選舉之選舉人名
    冊核閱無誤，是此部分事實，均堪認定。
  (二)證人A2、A3、A7、洪陳滿鄭分別於警詢、偵訊及原審審理中
    以證人身分陳述，茲將渠等證述內容載述如下：
  1.證人A2於警詢及偵訊中證稱：99年9 月底某日下午5 、6 時
    許，被告至我家聊天、拜票，向我說他支持許崑源，問我家
    裡有幾個人，我說只有我自己可以支持他，其他人的票不是
    我能作主，他聽完後就從他褲子的口袋要拿出1,000 元塞給
    我，但是我沒有收他的錢，因為我心裡知道這1,000 元是他
    要向我買票的錢，所以我不敢收，後來李珈璜看我不收他的
    錢後，就把1,000 元拿回去，然後說他還有事情要處理就先
    走了。被告拿錢給我，應該就是要我投票給許崑源，被告也
    曾拿許崑源的競選文宣來我家，跟我表明他是支持許崑源的
    等語（見警卷第42至43頁，偵卷一第25至27頁）。
  2.證人A3於警詢、偵訊及原審審理時證稱：99年9 月底某日上
    午9 時許，在高雄市新興區國民市○○○路口紅綠燈處，我
    剛好遇到李珈璜，他手裡拿出1 張競選文宣，要我支持他老
    婆參選里長，然後就拿出2,000 元要給我，說我家有2 票（
    我1 票，我兒子1 票）。被告拿2,000 元就是要向我買票，
    我當時對李珈璜說，我會投給李許美曄，我不要收你的錢，
    然後我就趕快離開了等語（見警卷第44頁，偵卷一第30至32
    頁，原審卷第130 至132 頁、第136 至137 頁）。
  3.證人A7於警詢及偵訊中證稱：99年10月間某日接近中午某時
    ，在我家門前遇到被告。被告說來找我聊天，之後說要給我
    選舉的錢，因我家有2 票，他就給我2,000 元。我知道李許
    美曄本次有出來選里長，被告也有跟我說等語（見警卷第23
    至24頁，偵卷一第43至45頁）。
  4.證人洪陳滿鄭於警詢及偵訊中證稱：被告於99年8 、9 月間
    某日中午某時到我家，因我家有6 張選票，所以被告拿6,00
    0 元給我，向我買票，要我投票給李許美曄等語（見警卷第
    32至34頁，偵卷二第71至73頁）。
  (三)觀諸證人A2、A3、A7、洪陳滿鄭上開證述情節，渠等前後所
    述均核一致，並無矛盾之處。而證人A6、A7、洪陳滿鄭於警
    詢時均指認被告無誤（見警卷第25、35、48頁），證人A2、
    A3 、A7 、洪陳滿鄭於偵查中均係以證人身分具結後而為陳
    述，亦足以擔保渠等證言之可信性。再者，證人A3、A7、洪
    陳滿鄭與被告並無仇恨糾紛，實無設詞誣陷被告，並使自己
    遭受偽證罪追訴處罰之動機及必要。證人A2雖於原審審理時
    證稱：約4 年前曾因浩然里之公共建設興建問題與被告有過
    不愉快等語（見原審卷第103 至104 頁、第108 至109 頁）
    ，但相較於偽證罪之嚴重刑責，實難認證人A2會為了此一事
    關公共利益，與私人恩怨無涉之陳年舊事，而故意設詞誣陷
    被告。甚且，證人A7、洪陳滿鄭除為上開不利被告之陳述外
    ，更坦承自己受賄之犯行（見偵卷一第43至45頁，偵卷二第
    71至73頁），並經臺灣高雄地方法院檢察署檢察官以99年度
    選偵字第103 號為職權不起訴處分確定（見偵卷二第80頁）
    ，倘證人A7、洪陳滿鄭確無受賄之情事，怎有可能陳稱上情
    ，致使自己遭受刑事追訴？何況證人A7、洪陳滿鄭均主動交
    出被告所交付之賄款2,000 元及6,000 元，此有扣押筆錄、
    扣押物品目錄表、扣案現金照片、高雄市政府警察局苓雅分
    局扣押物品清單、臺灣高雄地方法院檢察署贓證物款收據存
    卷可考（見警卷第27至31頁、第36至41頁、第106 至107 頁
    ），苟非該等款項確屬賄款，證人A7、洪陳滿鄭有何必要交
    由警方扣案？再參以證人A2、A3於警詢時，證人A3於原審審
    理時，均表示希望渠等上揭所述不要讓被告知道（見警卷第
    43、44頁，原審卷第135 頁），亦核與一般民眾若與被告居
    住同里，彼此間又互相認識，自然希望渠等所為不利於被告
    之證詞不要讓被告知道，俾免日後相見尷尬，更避免被告日
    後伺機報復之反應相符等情。足認證人A2、A3、A7、洪陳滿
    鄭上開證述被告以金錢向渠等行求賄選，要求渠等對於上開
    里長及市議員選舉之投票權為一定行使，且證人A7、洪陳滿
    鄭更基於收受賄賂之意思，收受被告所交付之上開賄款等情
    ，洵與事實相符，而可採信。
  (四)證人A2、A3、A7、洪陳滿鄭既均陳述被告有前揭行求、交付
    賄賂之犯行，而證人A7、洪陳滿鄭更於警詢及偵訊中證稱：
    我收了李珈璜給我的買票錢後，就會投票給李許美曄等語明
    確（見警卷第24、34頁，偵卷一第44頁，偵卷二第72頁），
    益證被告係以「交付金錢」利誘證人A2、A3、A7、洪陳滿鄭
    之方式，要求證人A2、A3、A7、洪陳滿鄭為投票權一定之行
    使，達致里長選舉投票支持李許美曄、市議員選舉投票支持
    許崑源之行求、交付賄賂目的，至為灼然。準此，被告對證
    人A2、A3、A7、洪陳滿鄭行求、交付賄賂，與被告要求證人
    A2、A3、A7、洪陳滿鄭投票支持其指定之里長、市議員候選
    人之行為間，具有原因目的之對價關係，亦可認定。
  (五)另被告雖否認行賄犯行，然依證人A2、A3、A7、洪陳滿鄭上
    開證述情節，已足認被告係以每票1,000 元之對價行賄。是
    被告交付多餘之1,000 元給證人A7，交付多餘之5,000 元給
    證人洪陳滿鄭，顯係約定由證人A7、洪陳滿鄭轉交該款項並
    轉達前揭投票行賄之旨予戶內其他有投票權之人，洵可認定
    。惟本案尚查無積極證據，足以證明證人A7、洪陳滿鄭業已
    轉交該款項並轉達前揭投票行賄之旨予戶內其他有投票權之
    人，則被告對證人A7、洪陳滿鄭戶內其他有投票權人之交付
    賄賂，僅止於預備階段，亦可認定。
  (六)證人A2雖於原審審理中改稱：被告當天是到我店裡，並沒有
    拿1,000 元給我，而是要從手提小袋子中拿許崑源的廣告單
    給我，要我支持許崑源云云（見原審卷第105 頁）；於本院
    審理中改稱：警察拜託我要講實在話，警員問我是否有拿錢
    ，我確實沒有拿錢，被告也沒有拿錢給我；當時被告僅是把
    手放在腰帶旁邊，有要拿東西的動作，但是沒有拿1,000 元
    給我，也沒有碰到我的身體；當時被告是拿宣傳單給我，好
    像是許崑源的宣傳單，顏色是綠色的，好像是1,000 元的樣
    子，後來才知道是許崑源的宣傳單云云（見本院卷第105 頁
    ）。惟查，倘若證人A2未經歷事實欄一(一)之事實，為何要於
    警詢及偵訊中虛構此等情節誣陷被告？又證人A2係為智識正
    常之成年人，對證人結文及具結作證之意義，當無不知之理
    ，為何仍甘冒偽證罪之嚴重刑責，於檢察官偵訊時指證被告
    有前揭行求賄賂之犯行？倘其於原審及本院審理時所述上情
    係屬真實，為何不於偵查中即向檢察官據實陳述說明？參以
    原審審理時，經提示證人A2之偵訊筆錄後，證人A2復改口陳
    稱：被告當時確有從口袋中拿錢的動作，也有問我家有幾票
    等語明確（見原審卷第106 頁）。準此，堪認證人A2於原審
    及本院審理時所述：被告並沒有拿1,000 元給我，而是要拿
    許崑源的宣傳單給我云云，顯非實在，不能執為有利於被告
    之認定。
  (七)證人A3雖於原審審理時改稱：被告說要我投票給誰我忘記了
    ，也不記得被告手上有無拿宣傳單云云（見原審卷第132 頁
    ）。惟查，考量人之記憶本隨時間而有衰退之跡象，證人A3
    雖於原審審理中，對被告拿錢給伊當時，有無要求伊支持李
    許美曄，及有無拿李許美曄之競選文宣給伊等節均表示不復
    記憶（見原審卷第132 頁），然被告確有如事實欄一(二)所示
    向證人A3行求賄賂，要求A3投票支持李許美曄，並於行求後
    欲交付2,000 元賄款給A3時，遭A3拒絕等情，業據證人A3於
    警詢及偵訊時證述明確，且互核一致，洵堪採信，已如上述
    。職是，尚難以證人A3於原審審理時所述不復記憶等情，執
    為有利於被告之認定。
  (八)證人A7雖於原審審理時改稱：被告是看我身體不舒服，給我
    2 次1,000 元，要我拿去看醫生及當生活費用；被告拿錢給
    我的時間已經很久了，並非選舉期間，也沒有要我支持某個
    候選人；我的警詢、偵訊筆錄均記載錯誤云云（見原審卷第
    111 、114 頁）；於本院審理時改稱：被告於99年10月的時
    候有拿2,000 元給我，當時是因為我生病，他拿錢給我買藥
    吃云云（見本院卷第102 頁）。惟查，證人A7於本院審理時
    同時陳稱：我認識被告，但沒有經常來往，也沒有聊天過，
    除了這次之外，被告以前並沒有拿錢給我買藥，我家是我女
    兒在養我等語（見本院卷第101 至103 頁）。準此，證人A7
    係由其女兒照養，其與被告既沒有經常來往，也沒有聊天過
    ，被告之前亦未曾拿錢給證人A7買藥過，則被告突然於選舉
    前敏感時刻之99年10月間，拿2,000 元給證人A7買藥，此顯
    與一般社會常情有所違背。堪認證人A7於原審及本院審理時
    所述：2,000 元係被告給與之買藥錢云云，顯非實在，不能
    執為有利於被告之認定。
  (九)證人洪陳滿鄭雖於原審審理時改稱：被告拿6,000 元是給我
    生活用的，因他看我年紀大，家庭比較困難，並非用以買票
    云云（見原審卷第43至48頁）；於本院審理時改稱：警察問
    我被告為何拿6,000 元給我，我說被告看我一個老人，生活
    困難，所以拿錢給我；檢察官問我被告是否買票，叫我據實
    陳述，我說我有老實講，但是檢察官不相信，一直問我；被
    告並沒有說要買票，我在警、偵訊的陳述是錯的，我想這6,
    000 元不是我兒子給我的，所以我就把錢交出來云云（見本
    院卷第107 頁）。惟查，證人洪陳滿鄭於原審審理時明確證
    稱：被告與我認識10年了，除本次被告給我6,000 元外，被
    告未曾到我家慰問我喪夫，或拿錢、生活用品貼補我，我的
    日子不好過等語（見原審卷第42、49頁）；於本院審理時亦
    證稱：偵查中檢察官有告訴我偽證的處罰，檢察官偵查訊問
    時並沒有恐嚇我，我在偵查中的陳述是出於我自由意識而為
    之陳述，除了這次之外，被告並沒有拿過錢給我等語（見本
    院卷第108 頁）。準此，被告之前從未曾過問證人洪陳滿鄭
    之生活，亦未曾拿過錢給證人洪陳滿鄭，則被告突然於選舉
    前敏感時刻之99年8 、9 月間，拿6,000 元生活費給證人洪
    陳滿鄭，此顯與一般社會常情有所違背。且倘若被告確係因
    證人洪陳滿鄭生活困難，而拿6,000 元給證人洪陳滿鄭，則
    證人洪陳滿鄭為何要將對其應屬重要之生活費交由警方扣案
    ？此亦與常情不符。職是，足認證人洪陳滿鄭於原審及本院
    審理時所述：6,000 元是被告給與之生活費用云云，顯非實
    在，不能執為有利於被告之認定。
  (十)至被告於本院審判期日辯論終結前最後陳述意見時，雖聲請
    傳訊證人A3（辯護人未聲請傳訊），惟證人A3已於警詢、偵
    訊及原審審理時證述明確，且原審審理時，亦給予被告詰問
    及與證人A3對質之機會，是本院認證人A3業經證述明確，尚
    無再予傳訊之必要，附此敘明。
  (十一)綜上所述，被告上開所辯各節，均係事後卸責之詞，不足採
    信，本案事證已臻明確，被告犯行洵堪認定，應予以依法論
    科。
二、論罪部分：
  (一)按投票行賄罪之處罰分別規定於刑法第144 條及公職人員選
    舉罷免法第99條第1 項，而公職人員選舉罷免法第99條第1
    項為刑法第144 條之特別法，依特別法優於普通法之規定，
    應優先適用公職人員選舉罷免法論處。
  (二)按公職人員選舉罷免法第99條第1 項之賄選罪，係以對於有
    投票權之人行求、期約或交付賄賂或其他不正利益，而約其
    不行使投票權或為一定之行使為構成要件，亦即須視行為人
    主觀上是否具有行賄之犯意，而約使有投票權人為投票權一
    定之行使或不行使；客觀上行為人所行求期約或交付之賄賂
    或不正利益是否可認係約使投票權人為投票權之一定行使或
    不行使之對價；以及所行求、期約、交付之對象是否為有投
    票權人而定。上開對價關係，在於行賄者之一方，係認知其
    所行求、期約或交付之意思表示，乃為約使有投票權人為投
    票權一定之行使或不行使；在受賄者之一方，亦應認知行賄
    者對其所行求、期約或交付之意思表示，乃為約使其為投票
    權一定之行使或不行使。且對有投票權人交付之財物或不正
    利益，並不以金錢之多寡為絕對標準，而應綜合社會價值觀
    念、授受雙方之認知及其他客觀情事而為判斷（最高法院92
    年度台上字第893 號判例意旨參照）。另該條所稱行求、期
    約、交付行為，係屬階段行為，其行求賄選階段，係指行賄
    人自行向對方提出賄賂或不正利益，以備交付，只以行賄者
    一方之意思表示為已足，不以受賄者之允諾為必要，而交付
    賄賂階段，除行賄者有實施交付賄賂行為外，因對收受賄賂
    者，刑法第143 條有投票受賄罪之處罰規定，二者乃必要共
    犯中之對向犯，以2 個以上之行為者，彼此相互對立之意思
    經合致而成立犯罪，雖不以收受者確已承諾，或進而為一定
    投票權之行使為必要，仍須於行賄人交付賄賂或其他不正利
    益時，受交付之相對人對其交付之目的已然認識而予收受，
    其交付賄賂或其他不正利益之犯行始克成立，行賄者方得論
    以交付賄賂罪。
  (三)查本件被告於前述里長及市議員之選舉期間，為求李許美曄
    、許崑源均順利當選該屆里長及市議員，而以給付一定金錢
    為條件，對於有投票權之證人A2、A3、A7、洪陳滿鄭，分別
    行求、交付賄賂，並約其投票權為一定之行使，被告主觀上
    顯具有行賄之犯意，客觀上所行求之賄賂（金錢）可認係約
    使有投票權人即證人A2、A3、A7、洪陳滿鄭為投票權之一定
    行使之對價，且被告於行賄當時，明知其行求之意思表示，
    乃為使有投票權之證人A2、A3、A7、洪陳滿鄭為投票權一定
    之行使，且就上開證人A2、A3、A7、洪陳滿鄭而言，亦認知
    被告對渠等所行求之意思表示，乃為使渠等為投票權一定之
    行使，亦即里長投給候選人李許美曄，市議員投票給許崑源
    ，雖被告行求後，欲進一步交付賄賂時，遭證人A2、A3所拒
    ，然被告既以交付金錢為對價約定證人A2、A3投票權為一定
    之行使，以行求當時之選舉氛圍、社會價值觀念、授受雙方
    認知等情綜合判斷，已可認定被告係對有投票權之證人A2、
    A3行求賄賂，且就被告之主觀犯意、行為時之客觀情事，衡
    以社會常情及經驗法則等，堪認被告上開所為，已均對選舉
    人秘密投票暨國家正當選舉程序法益有侵害之危險，而均違
    反公職人員選舉罷免法第99條第1 項對於有投票權人行求賄
    賂罪，不因證人A2 、A3 未承諾受賄而有不同。另證人A7、
    洪陳滿鄭依上開情狀判斷，既已收下被告所交付之金錢，並
    均證稱會因而投票給李許美曄等情，業如前述，顯然於被告
    交付賄賂時，渠等2人 對被告交付之目的已然認識方始收受
    ，被告此部分行為自均應論以公職人員選舉罷免法第99條第
    1 項對於有投票權人交付賄賂罪。
  (四)是核被告就事實欄一(一)(二)所為，均係犯公職人員選舉罷免法
    第99條第1 項之行求賄賂罪；就事實欄一(三)(四)所為，則均係
    犯同條項之交付賄賂罪。被告對有投票權之證人A7、洪陳滿
    鄭行求賄賂之低度行為，應為交付賄賂之高度行為所吸收，
    不另論罪。
  (五)按公職人員選舉罷免法之投票交付賄賂罪係侵害國家法益之
    罪，以一行為同時對多數有投票權之人交付賄賂，約其不行
    使投票權或為一定之行使，祇侵害一個國家法益，應僅成立
    一投票交付賄賂罪。而該罪之預備犯，僅止於該罪著手實行
    前之準備階段，嗣若進而實行交付賄賂之行為，即為交付賄
    賂之行為所吸收，不另論罪。則以一行為同時對多數有投票
    權人交付賄賂，尚且論以一罪，其以一行為同時對多數有投
    票權人中之部分有投票權人交付賄賂，對部分有投票權人預
    備交付賄賂，亦僅能論以交付賄賂一罪。本件被告對證人A7
    、洪陳滿鄭交付賄賂之同時，併委託渠等轉達交付賄賂之意
    思及轉交賄款予渠等戶內其他有投票權人，而同時對證人A7
    、洪陳滿鄭交付賄賂及預備對該2 址內有投票權人交付賄賂
    ，係以一行為同時交付賄賂及及預備交付賄賂，自僅應論以
    一投票交付賄賂罪。又檢察官於起訴書犯罪事實欄內，業已
    載明被告係以每票1,000 元之代價行賄，並分別交付2,000
    元、6,000 元給證人A7、洪陳滿鄭等情，是被告對證人A7、
    洪陳滿鄭戶內其他有投票權人預備交付賄賂部分業已起訴，
    檢察官於論罪法條欄雖漏引此部分之法條及罪名，並不影響
    此部分業已起訴之效力，本院仍得予以審理。
  (六)按刑法於94年2 月2 日修正公布（95年7 月1 日施行）刪除
    連續犯規定之同時，對於合乎接續犯或包括的一罪之情形，
    為避免刑罰之過度評價，已於立法理由說明委由實務以補充
    解釋之方式，發展接續犯之概念，以限縮數罪併罰之範圍。
    而多次投票行賄行為，在刑法刪除連續犯規定之前，通說係
    論以連續犯。鑑於公職人員選舉，其前、後屆及不同公職之
    間，均相區隔，選舉區亦已特定，以候選人實行賄選為例，
    通常係以該次選舉當選為目的。是於刪除連續犯規定後，苟
    行為人主觀上基於單一之犯意，以數個舉動接續進行，而侵
    害同一法益，在時間、空間上有密切關係，依一般社會健全
    觀念，難以強行分開，在刑法評價上，以視為數個舉動之接
    續實行，合為包括之一行為予以評價，較為合理，於此情形
    ，即得依接續犯論以包括之一罪。否則，如係分別起意，則
    仍依數罪併合處罰，方符立法本旨（最高法院99年度第5 次
    刑事庭會議決議意旨參照）。本件被告對證人A2、A3、A7、
    洪陳滿鄭行求、交付賄賂之時間，均在99年8 月至10月間，
    其4 次犯行時間、空間密接，顯係基於行求、交付賄賂之單
    一犯意，依一般社會健全觀念，難以強行分開，在刑法評價
    上，雖行為階段不同，惟侵害同一選舉公正之法益，以視為
    數個舉動之接續實行，合為包括之一行為予以評價，較為合
    理，應依接續犯論以情節較重的交付賄賂罪一罪。
三、原審據以論處被告罪刑，固非無見。惟查：(一)科刑之判決書
    ，其宣示之主文，與所載之事實及理由，必須互相適合，否
    則，即屬理由矛盾，按諸刑事訴訟法第379 條第14款後段規
    定，其判決當然違背法令。原判決主文欄認被告係犯公職人
    員選舉罷免法第99條第1 項之「行求賄賂罪」，惟理由欄三
    (六)卻認被告應依接續犯論以情節較重之「交付賄賂罪」一罪
    （見原判決第15頁第6 行），顯有主文與理由不相適合之矛
    盾，其判決當然違背法令。(二)本案尚查無積極證據足以證明
    被告有對證人A6為公職人員選舉罷免法第99條第1 項行求賄
    賂之行為（詳後述），原判決認被告有此部分犯行，亦有違
    誤。被告上訴意旨否認犯罪，而指摘原判決不當，雖無理由
    ，然原判決既有前揭可議之處，仍屬無可維持，自應由本院
    將原判決撤銷改判。
四、審酌選舉乃民主政治之重要表徵，選民能否依據候選人之品
    行、學識、才能、政見等資料而選賢與能，攸關一國政治之
    良窳甚鉅，而賄選足以破壞候選人間之公平競爭，更為敗壞
    選風之主要根源，故世界各民主法治國家莫不懸為厲禁，全
    力遏止賄選犯行。被告為使李許美曄及許崑源均能順利當選
    ，不思以合法方式從事輔選、助選行為，竟以給付金錢之方
    式，從事行求、交付賄賂行為，企圖影響選舉之公平，已嚴
    重侵蝕民主政治之機能，危害選舉制度之公正性，並參酌其
    犯罪動機、手段、生活情狀、智識程度及否認犯行之犯後態
    度等一切情狀，爰量處有期徒刑3 年8 月，併科罰金100 萬
    元，並諭知以3,000 元折算1 日之易服勞役折算標準；復依
    公職人員選舉罷免法第113 條第3 項及刑法第37條第2 項之
    規定，予以宣告褫奪公權4 年，以資懲儆。
五、按公職人員選舉罷免法第99條第3項規定：預備或用以行求
    期約或交付之賄賂，不問屬於犯人與否，沒收之。此項沒收
    為刑法第38條之特別規定，採絕對義務沒收主義，祇要係預
    備或用以行求期約或交付之賄賂，不論是否屬於被告所有或
    已否扣案，均應依法諭知沒收，法院並無自由裁量之餘地。
    但如其賄賂已交付予有投票權之人收受，因收受者係犯刑法
    第143 條第1 項之投票受賄罪，其所收受之賄賂應依同法條
    第2 項規定沒收之，如全部或一部不能沒收時，追徵其價額
    。故犯投票行賄罪者，其已交付之賄賂，苟該收受賄賂之有
    投票權人，復經檢察官依法起訴，法院為有罪判決時，固應
    依刑法第143 條第2 項之規定，於其對向共犯所犯投票受賄
    罪之從刑宣告沒收、追徵，而毋庸再依上開規定重複宣告沒
    收；惟若對向共犯（即收受賄賂者）所犯投票受賄罪嫌業經
    檢察官依刑事訴訟法第253 條規定為不起訴處分，或依同法
    第253 條之1 為緩起訴處分確定者，則收受賄賂之對向共犯
    既毋庸經法院審判，其所收受之賄賂即無從由法院依刑法第
    143 條第1 項之規定宣告沒收、追徵。若檢察官未依刑事訴
    訟法第259 條之1 規定單獨聲請法院宣告沒收，則法院自仍
    應依公職人員選舉罷免法第99條第3 項之規定，將犯投票行
    賄罪者所交付之賄賂，於投票行賄罪之本案予以宣告沒收，
    始符立法本旨（最高法院100 年度台上字第214 號判決意旨
    參照）。查證人A7、洪陳滿鄭所犯刑法第143 條第1 項之有
    投票權人收受賄路罪，雖經臺灣高雄地方法院檢察署檢察官
    以99年度選偵字第103 號為不起訴處分確定，然並未就被告
    所交付之賄款2,000 元、6,000 元另案聲請單獨宣告沒收，
    此有臺灣高雄地方法院檢察署99年度選偵字第103 號不起訴
    處分書、證人A7、洪陳滿鄭之臺灣高等法院前案紀錄表及原
    審公務電話紀錄在卷可稽，是被告所交付予證人A7、洪陳滿
    鄭之賄款2,000 元、6,000 元（業經扣案），自應依公職人
    員選舉罷免法第99條第3 項之規定予以宣告沒收。再按，倘
    該應沒收之物係屬金錢時，因金錢為代替物，重在兌換價值
    ，而不在原物，不以仍由被告持有、管理、支配原物為限，
    是苟經確認係被告所用以行求之賄款時，不問有無扣案，均
    應依公職人員選舉罷免法第99條第3 項規定宣告沒收。查被
    告就事實欄一(一)(二)所載其所有用以行求賄賂之1,000 元、2,
    000 元，雖遭A2、A3拒收而未扣案，惟依上揭說明，仍應依
    公職人員選舉罷免法第99條第3 項之規定予以宣告沒收。至
    扣案之名冊1 張、旅遊行程表1 張，尚無證據證明與本案犯
    行有關，爰不予宣告沒收。
參、不另為無罪諭知部分：
一、公訴意旨略以：被告基於對有投票權人行求賄賂而約其投票
    權為一定行使之犯意，於99年10月中旬某日中午12時許，至
    設籍在高雄市新興區浩然里有投票權之A6所經營之麵店（真
    實姓名、年籍、地址、店名均詳密封卷），對A6說「拜託一
    下」後，趁A6忙於店務無暇回應之際，將現金5,000 元放置
    在該店櫃臺上，以此方式對A6行求賄賂，要求A6於99年11月
    27日該屆里長選舉時，投票支持其妻李許美曄，嗣A6不願受
    賄，而將該現金5,000 元退還給被告。因認被告此部分所為
    ，涉犯公職人員選舉罷免法第99條第1 項行求賄賂罪嫌云云
    。
二、按犯罪事實應依證據認定之，無證據不得認定犯罪事實；又
    不能證明被告犯罪者，應諭知無罪之判決，刑事訴訟法第15
    4 條第2 項、第301 條第1 項分別定有明文。而刑事訴訟法
    上所謂認定犯罪事實之證據，係指足以認定被告確有犯罪行
    為之積極證據而言，該項證據自須適合於被告犯罪事實之認
    定，始得採為斷罪資料。如未能發現相當證據，或證據不足
    以證明，自不能以推測或擬制之方法，以為裁判之基礎。又
    刑事訴訟上證明之資料，無論其為直接或間接證據，均須達
    於通常一般之人均不致有所懷疑，而得確信其為真實之程度
    ，始得據為有罪之認定，若其關於被告是否犯罪之證明未能
    達此程度，而有合理性懷疑之存在，致使無從形成有罪之確
    信，根據「罪證有疑，利於被告」之證據法則，即不得遽為
    不利被告之認定（最高法院29年度上字第3105號、40年度台
    上字第86號、76年度台上字第4986號判例意旨參照）。
三、檢察官認被告此部分涉犯公職人員選舉罷免法第99條第1 項
    行求賄賂罪嫌，係以證人A5、A6之證述為其論據。惟訊據被
    告堅決否認有此部分行求賄賂之犯行，辯稱：伊並未向A6行
    求賄賂，要求其投票權為一定之行使等語。經查：
  (一)被告迭於警詢、偵查、原審及本院審理時，均堅決否認有此
    部分行求賄賂之犯行，並均辯稱：伊並未向A6行求賄賂，要
    求其投票權為一定之行使等語，前後陳述核屬一致，並無矛
    盾之處。
  (二)證人A5於警詢、偵訊及原審審理中證稱：這次議員、里長選
    舉之前，李珈璜沒有去找過我並要我支持何人，只有於99年
    9 月底上午7 時許，我在我家門口遇見李珈璜，他告訴我說
    「他支持許崑源，許崑源的票你投的下去嗎？」，我回稱「
    我投不下去」，並反問他「你不是要選里長嗎？為何替市議
    員拉票？」，他有回稱「我支持許崑源，你也幫忙支持一下
    ，投他一票，我太太李許美曄今年也要選里長，你也順便支
    持一下」。李珈璜、李許美曄沒有以金錢或物品拜託我支持
    某候選人，我不知道李珈璜、李許美曄有無以金錢或其他方
    式明示或暗示向其他人拜票等語（見警卷第49至51頁，偵卷
    一第62至64頁，原審卷第59至60頁）。依證人A5上開證述內
    容，僅能證明被告支持許崑源選市議員，支持其太太李許美
    曄選里長，然並無法證明被告對於有投票權之人，有行求期
    約或交付賄賂或其他不正利益，而約其不行使投票權或為一
    定行使之行為。
  (三)證人A6業於警詢、偵訊及原審審理中以證人身分陳述，茲將
    證述內容載述如下：
  1.證人A6於99年10月30日警詢中證稱：李珈璜在1 、2 個禮拜
    前的中午（正確日期我忘記了），他來我店裡消費，他在吃
    完東西之後，來到我身邊跟我說話，但是因為當時店裡很吵
    ，所以我沒有聽清楚他講了什麼，我只聽到他跟我說「拜託
    一下」，然後他將5,000 元放在我店的櫃檯上，之後就走出
    去了，我當時有看到他將錢放在櫃檯上，但是當時因為店裡
    還有其他客人在，也不方便跟他說什麼，所以我在當日下午
    1 點的時候去找他，將錢還給他。他當時拿錢給我時，有跟
    我說「拜託一下」，所以應該是要我支持他太太李許美曄。
    李珈璜之後有再去我店消費，但是沒有提到有關選舉的事等
    語（見警卷第45至47頁）。
  2.證人A6於99年10月30日偵訊中證稱：大約在99年10月中旬12
    時許，李珈璜到我的店裡，他消費完後到櫃檯付了吃飯錢，
    還另外拿5 張1,000 元的現鈔放在店的櫃檯。當時我在忙，
    我記得他當時說了「拜託一下」，就離開了，他當時沒有提
    及候選人的名字，也沒有拿宣傳單給我，我自己覺得他應該
    是要幫他太太買票。他離開之後，因為店裡很多客人，我來
    不及處理這件事情，就把錢先擱著，等客人離開後，我再去
    社區發展協會找他，並把5,000 元還給他，我還錢給他時，
    他沒有跟我說拜託支持之類的話等語（見偵一卷第53至55頁
    ）。
  3.證人A6於100 年3 月21日原審審理時證稱：當時客人很多，
    被告吃完之後來結帳，並將5,000 元放在桌上，當時被告並
    沒有說什麼，只有說拜託一下，因為當時客人很多，我就想
    說晚一點拿去還給被告。被告當時沒有拿宣傳單或候選人的
    資料給我，被告只說拜託一下，我想不透是什麼意思，我知
    道被告太太要出來選舉里長，但我認為這5,000 元與被告太
    太選舉里長沒有關係。我認為這5,000 元與該次選舉應該是
    沒有對價關係，我也不知道，很多事情都是我自己臆測的等
    語；復證稱：「（問：被告只有向你拜託一下，而你回答檢
    察官說，所謂拜託是要投票給他太太而已，這是被告說的？
    還是你自己想的？）被告沒有說，是我自己想的，被告只有
    說拜託而已，其餘我自己想的」等語（見原審卷第53至58頁
    ）。
  4.綜合證人A6上開證述情節，其雖於警詢及偵訊中陳稱：被告
    當時拿錢給我時，有跟我說「拜託一下」，應該是要我支持
    他太太李許美曄等語；然其於原審審理時已明確證稱：被告
    當時只說拜託一下，並沒有拿宣傳單或候選人的資料給我，
    我在偵查中說我覺得他應該是要幫他太太買票，是我自己想
    的，被告並沒有這樣說等語。而除證人A6於警詢及偵訊中所
    為上開臆測式之證述內容外，尚查無其他補強證據，足以擔
    保證人A6於警詢及偵訊中所為上開臆測式證述內容之真實性
    ，衡諸前揭法條規定及最高法院判例意旨，自不得僅執證人
    A6於警詢及偵訊中所為上開臆測式之證述內容，遽以認定被
    告有檢察官所起訴之此部分犯行。
四、綜上所述，檢察官認被告此部分涉嫌前揭犯行所憑之證據，
    尚未達於通常一般之人均不致有所懷疑，而得確信其為真實
    之程度，依刑事訴訟制度「倘有懷疑，即從被告之利益為解
    釋」、「被告應被推定為無罪」之證據法則，即難據以為不
    利於被告之認定。此外，本院依卷內現存全部證據資料，復
    查無其他證據足資認定被告確有檢察官所起訴此部分之犯行
    ，即屬不能證明被告犯罪，本應為被告此部分無罪之諭知，
    惟因檢察官認此部分若成立犯罪，與被告前開論罪科刑部分
    ，係屬集合犯之實質上一罪關係，爰不另為無罪之諭知。
據上論結，應依刑事訴訟法第369 條第1 項前段、第364 條、第
299 條第1 項前段，公職人員選舉罷免法第99條第1 項、第3 項
，第113 條第3 項，刑法第11條、第37條第2 項、第42條第3 項
，判決如主文。
本案經檢察官劉玲興到庭執行職務。
中    華    民    國  100     年    11    月    11    日
                    刑事第六庭  審判長法  官  翁慶珍
                                      法  官  石家禎
                                      法  官  孫啟強
以上正本證明與原本無異。
如不服本判決應於收受本判決後10日內向本院提出上訴書狀，其
未敘述上訴理由者，並得於提起上訴後10日內向本院補提理由書
狀（均須按他造當事人之人數附繕本）「切勿逕送上級法院」。
中    華    民    國   100    年    11    月    11    日
                                      書記官  劉鴻瑛
附錄本件判決論罪科刑法條：
公職人員選舉罷免法第99條：
對於有投票權之人，行求期約或交付賄賂或其他不正利益，而約
其不行使投票權或為一定之行使者，處3年以上10年以下有期徒
刑，得併科新臺幣1百萬元以上1千萬元以下罰金。
預備犯前項之罪者，處1年以下有期徒刑。
預備或用以行求期約或交付之賄賂，不問屬於犯人與否，沒收之
。
犯第1項或第2項之罪，於犯罪後6個月內自首者，減輕或免除其
刑；因而查獲候選人為正犯或共犯者，免除其刑。
犯第1項或第2項之罪，在偵查中自白者，減輕其刑；因而查獲候
選人為正犯或共犯者，減輕或免除其刑。